臺灣基隆地方法院宣示判決筆錄　　　　　　　　　九十一年度基保險簡字第十一號
　　原　　　告　丙○○
　　法定代理人　甲○○
　　訴訟代理人　乙○○
右當事人間九十一年度基保險簡字第十一號確認保險契約存在事件於中華民國九十一
年十二月十三日下午四時零分在本院民事第七法庭公開宣示判決出席職員如左：
　　　　　　　　法　　　官　蔡佳玲
　　　　　　　　法院書記官　劉珍珍
　　　　　　　　通　　　譯　劉春生
朗讀案由兩造均未到
法官朗讀主文宣示判決，並諭知將判決主文、所裁判之訴訟標的及其理由要領，記載
於後：
    主　　文
確認原告與被告間就保單號碼Ｚ000000000－00號定額型手術醫療終身保
險附約關係存在。
訴訟費用由被告負擔。
    兩造爭執及理由要領
一、原告本起訴請求確認其與被告間之保單號碼Ｚ000000000－00號定額
    型手術醫療終身保險附約存在，被告並應給付原告保險金新臺幣（下同）十萬元
    ，於起訴狀繕本送達被告後，變更訴之聲明，僅請求確認其與被告間之保單號碼
    Ｚ000000000－00號定額型手術醫療終身保險附約存在，合於民事訴
    訟法第二百五十五條第一項第三款之規定，應准予變更。
二、原告起訴主張：其於民國八十八年六月二十五日向被告申請投保定額型手術醫療
    終身保險附約，並經被告審核後予以承保。嗣原告於八十九年八月八日因罹患重
    症肌無力開刀向被告申請理賠，不料被告竟於八十九年十一月間，以原告之前在
    八十八年六月二十一日即因重症肌無力病症就醫而未於申請投保之際據實告知被
    告為由，通知原告解除契約，然原告實際上於八十八年六月二十一日以前，係因
    類似感冒症狀前往一般診所就醫，當時醫師亦診斷原告僅罹患感冒，並無大礙，
    嗣因病況遲遲不見好轉，原告始於八十八年六月二十一日轉往台北市立和平醫院
    就醫，經醫師進行多項檢查，於八十八年六月二十八日始確定診斷原告罹患重症
    肌無力病症，故原告於八十八年六月二十五日向被告申請投保系爭定額型手術醫
    療終身保險附約之際，根本不知自己罹患重症肌無力病症，原告在健康聲明書告
    知事項第二欄被保險人健康告知壽險部份第三項「過去五年內是否曾因患有下列
    疾病，而接受醫師治療、診療或用藥？‧‧‧B ‧‧‧重症肌無力‧‧‧」勾選
    「否」，並非故為不實之說明。至於健康聲明書告知事項第二欄被保險人健康告
    知壽險部份第二項「最近二個月內是否曾因受傷或生病接受醫師治療、診療或用
    藥？」勾選「否」，並非出自原告本意，當初係原告母親郭麗霞經原告同意為其
    投保系爭定額型手術醫療終身保險附約，申請書上之「丙○○」簽名係原告授權
    母親代簽，然因原告母親年紀較大，視力不佳，無法詳閱健康聲明書上所列載之
    問題，故請被告公司保險業務員翁麗香代為勾選，當場原告母親已明白告知翁麗
    香有關原告因感冒病症前往診所就醫卻遲遲無法痊癒之狀況，但翁麗香並未據實
    填載，故此部分亦非原告故為不實之說明，被告據以解除系爭定額型手術醫療終
    身保險附約並無理由，且被告解除系爭定額型手術醫療終身保險附約之時間亦已
    超過保險法第六十四條第三項所規定之契約解除權行使時間等語。
三、被告抗辯：原告前於八十七年十月十三日以本人為要保人暨被保險人，與被告訂
    定安泰分紅終身壽險契約，約定保險金額六十五萬元，原告嗣於八十八年六月二
    十五日填寫「保險單契約內容變更聲請書」及「健康聲明書」，向被告申請增加
    投保系爭定額型手術醫療終身保險附約，經被告審核後予以承保。嗣原告於八十
    九年八月二十八日以因重症肌無力開刀為由向被告申請保險理賠，經被告調閱台
    北市立和平醫院於八十九年十月五日查覆之原告就醫紀錄，發現原告曾於八十八
    年六月二十一日前往台北市立和平醫院就醫，隨後並經診斷罹患重症肌無力病症
    ，然原告竟於八十八年六月二十五日申請投保系爭定額型手術醫療終身保險附約
    時，在健康聲明書告知事項第二欄被保險人健康告知壽險部份第二項「最近二個
    月內是否曾因受傷或生病接受醫師治療、診療或用藥？」勾選「否」，足以影響
    被告對危險之估計，故被告依保險法第六十四條之規定，於八十九年十一月七日
    向被告寄出解除系爭定額型手術醫療終身保險附約之通知，並於八十九年十一月
    八日由被告之嬸楊麗玲代為收受該解除契約通知，是系爭定額型手術醫療終身保
    險附約已合法解除而不存在等語。
四、經查：
  (1)按確認之訴除確認證書真偽之訴外，應以法律關係為訴訟標的，此觀民事訴訟法
    第二百四十七條之規定甚明，而契約乃法律關係之發生原因，非法律關係本身，
    固不得為確認之訴之標的，惟矧之全辯論意旨，可探知原告起訴之真意乃在確認
    兩造間就系爭定額型手術醫療終身保險附約之法律關係存在，不因被告行使契約
    解除權而消滅，故本件訴訟標的仍為保險契約之法律關係，而非契約本身，合先
    敘明。
  (2)次按確認之訴非原告有即受確認判決之法律上利益者，不得提起。所謂即受確認
    判決之法律上利益，係指法律關係之存在與否不明確，致原告私法上之法律地位
    有不妥之狀態存在，且此種不妥之狀態，能以確認判決將之除去者而言（參最高
    法院四十二年台上字第一０三一號判例）。原告主張兩造間曾簽定系爭定額型手
    術醫療終身保險附約，迄今該保險契約之法律關係仍然存在，被告對此則否認，
    並抗辯系爭定額型手術醫療終身保險附約業經其依法解除，該保險契約之法律關
    係已不存在，故兩造間就系爭定額型手術醫療終身保險附約關係是否存在，即呈
    不明確之狀態，而此不明確之狀態亦使原告是否為該契約之被保險人之私法上地
    位產生不妥之狀態，且此不妥之狀態可以確認判決除去，是原告自有提起本件確
    認兩造間之保險契約關係存在之訴之確認利益。
  (3)原告主張其於八十八年六月二十五日向被告申請投保定額型手術醫療終身保險附
    約，並經被告審核後予以承保，業據原告提出系爭定額型手術醫療終身保險附約
    一份、保險單契約內容變更申請書一份、健康聲明書一份為證，且經被告當庭自
    認，堪信系爭定額型手術醫療終身保險附約於兩造間已成立、生效。
  (4)原告主張系爭定額型手術醫療終身保險附約迄今仍然有效一節，為被告所否認，
    被告抗辯原告於八十八年六月二十五日向被告申請投保之際，未據實說明其曾於
    八十八年六月二十一日因病至醫院就診，足以減少被告對於危險之估計，故被告
    已於八十九年十一月八日向原告合法解除系爭定額型手術醫療終身保險附約等語
    。按「訂立契約時，要保人對於保險人之書面詢問，應據實說明。要保人故意隱
    匿，或因過失遺漏，或為不實之說明，足以變更或減少保險人對於危險之估計者
    ，保險人得解除契約；其危險發生後亦同。但要保人證明危險之發生未基於其說
    明或未說明之事實時，不在此限。前項解除契約權，自保險人知有解除之原因後
    ，經過一個月不行使而消滅；或契約訂立後經過二年，即有可以解除之原因，亦
    不得解除契約。」保險法第六十四條定有明文。本件原告曾於八十八年六月二十
    一日因病前往台北市立和平醫院就診之事實，業經本院依被告之聲請向台北市立
    和平醫院調閱原告當日就診紀錄查明無訛，是原告於八十八年六月二十五日向被
    告申請投保系爭定額型手術醫療終身保險附約時，經其簽名之健康聲明書告知事
    項第二欄被保險人健康告知壽險部份第二項「最近二個月內是否曾因受傷或生病
    接受醫師治療、診療或用藥？」勾選「否」，確為不實之說明，且足以減少被告
    對系爭定額型手術醫療終身保險之危險估計，被告依保險法第六十四條第二項前
    段之規定取得契約解除權；惟依同條第三項規定，被告應於知有解除之原因時起
    一個月內行使契約解除權，否則該契約解除權將因除斥期間之經過而消滅，而本
    件被告自認接獲原告之理賠申請後曾向台北市立和平醫院調閱原告之就醫紀錄，
    經台北市立和平醫院於八十九年十月五日查覆，有被告所提出經其公司內部調查
    科於八十九年十月五日蓋章確認之調查報告書（醫查）一份為證，堪認被告於八
    十九年十月五日即已知悉原告有未據實告知其健康狀況之情事，被告自該日起取
    得法定契約解除權，至遲應於八十九年十一月四日之前向原告行使該契約解除權
    ，然本件被告竟遲至八十九年十一月七日始向原告寄發解除系爭定額型手術醫療
    終身保險附約之通知，並經原告於八十九年十一月八日收受該通知，有被告所提
    出之送達資料為證，則被告對系爭定額型手術醫療終身保險附約解除權之行使，
    顯已逾法定除斥期間，不生合法解除契約之效力，故被告之契約解除抗辯於法無
    據。
五、系爭定額型手術醫療終身保險附約於成立生效後，既未經被告合法解除，且仍在
    約定之保險期間內，則原告訴請確認兩造間就保單號碼Ｚ000000000－
    00號定額型手術醫療終身保險附約關係存在，為有理由，應予確認。
六、因本案事證已臻明確，兩造其餘主張陳述及所提之證據，均毋庸再予審酌，附此
    敘明。
中　　　華　　　民　　　國　　九十一　　年　　 十二     月　 　十三　 　日
~B臺灣基隆地方法院基隆簡易庭
~B　　法院書記官　劉　珍　珍
~B　　法　　　官　蔡  佳  玲
右正本證明與原本無異。
本筆錄正本之送達，與判決正本之送達同一效力。
對於本件判決如有不服，應於收受送達後二十日內向本院提出上訴書狀，上訴於本院
合議庭，並按他造當事人之人數附具繕本。
~     法院書記官  劉  珍  珍
中　　　華　　　民　　　國　  九十一  　年　　 十二　   月　　 十八　   日
